【裁判字號】    95,易,281
【裁判日期】    950620
【裁判案由】    詐欺等
【裁判全文】
臺灣臺北地方法院刑事判決               95年度易字第281號
公  訴  人  臺灣臺北地方法院檢察署檢察官
被      告  甲○○
選任辯護人  胡志彬律師
            顏維助律師
被      告  乙○○
選任辯護人  李振燦律師
            陳志誠律師
上列被告因詐欺等案件，經檢察官提起公訴（93年度偵續字第
470 號），本院判決如下：
    主  文
甲○○、乙○○均無罪。
    理  由
一、公訴意旨略以：
  (一)被告甲○○於民國91年2月間，得知告訴人丁○○係宏億國
    際股份有限公司（下稱宏億公司）之總經理，擁有大量宏億
    公司之股票，竟與被告乙○○共同基於意圖為自己不法所有
    之犯意聯絡，由被告乙○○向告訴人佯稱願以每股新臺幣（
    下同）100元之價格，向其購買宏億公司股票50萬股（編號
    89N D21801至22300號共500張），總價5,00 0萬元，告訴人
    認為價格合理即不疑有他，遂同意以上述價金出售持股50萬
    股予被告乙○○，並於91年2月26日依法申報公司內部人轉
    讓持股予特定人即被告乙○○，對外完成公告程序，且於次
    日將500張股票交付予被告乙○○持往輔導券商群益證券股
    份有限公司（下稱群益公司）辦理過戶。詎被告甲○○、乙
    ○○為圖日後卸責，竟於同年3月4日匯款2,500萬元予告訴
    人後，旋於翌日由被告甲○○向告訴人表示被告乙○○不願
    購買，要求告訴人將上開2,500萬元匯回，告訴人不疑有詐
    ，且認為上開股票之買價格尚較市價稍低，遂同意解約，並
    依被告甲○○指示，先後於同年3月6日、7日匯款2,000萬元
    、115萬元至指定之世華商業銀行（現已更名為國泰世華商
    業銀行股份有限公司，下稱國泰世華銀行）新生分行帳號00
    0000000000號帳戶內。嗣被告乙○○自同年3月7日起至3月1
    4日間，竟將上述500張股票中之105張股票分別以每股100
    元、108元、110元、143元及145元不等之價格分別售予不知
    情之徐雅玲等人，共得款約1,277萬元，期間告訴人察覺有
    異後，雖多所催討，惟被告甲○○、乙○○均拒不交還上開
    股票，告訴人雖暫停匯款剩餘之385萬元。
  (二)孰料，被告甲○○竟意圖散布於眾，先於同年4月8日，委由
    劉大新律師發函予宏億公司、財政部證券暨期貨管理委員會
    、財團法人中華民國證券櫃檯買賣中心（下稱櫃買中心）及
    群益公司，指摘並傳述告訴人以製造股票假買賣之手段對其
    為詐欺等足以毀損告訴人名譽之不實情節後，更於同年4月
    11日，召開記者會指摘並傳述上開事項。經告訴人至櫃買中
    心澄清事實真象，並委請律師於同年4月15日發函向被告乙
    ○○催告解約，要求被告乙○○應返還告訴人500張宏億公
    司之股票，惟仍遭拒絕。因認被告甲○○、乙○○共同涉有
    刑法第339條第1項之詐欺取財罪嫌，被告甲○○並另涉犯刑
    法第310條第2項之誹謗罪嫌。
二、按犯罪事實應依證據認定之，無證據不得認定犯罪事實；又
    不能證明被告犯罪或其行為不罰者，應諭知無罪之判決，刑
    事訴訟法第154條第2項及第301條第1項分別定有明文。而所
    謂認定犯罪事實之證據，係指足以認定被告確有犯罪行為之
    積極證據而言，該項證據自須適合於被告犯罪事實之認定，
    始得採為斷罪資料，如未能發現相當之證據，或證據不足以
    證明，自不能以推測或擬制之方法，以為裁判之基礎；而告
    訴人之指訴係以使被告受刑事訴追為目的，是其陳述是否與
    事實相符，仍應調查其他證據以資審認（參照最高法院29年
    上字第3105號、40年台上字第86號、30年上字第816號及52
    年台上字1300號判例）。而按刑法第339條第1項詐欺取財罪
    之成立，以意圖為自己或第三人不法所有，以詐術使人將本
    人或第三人之物交付為要件。所謂以詐術使人交付，必須被
    詐欺人因其詐術而陷於錯誤，若其所用方法不能認為詐術，
    亦不致使人陷於錯誤，即不構成該罪，最高法院46年度台上
    字第260號判例可資參照。
三、本件公訴人認被告甲○○、乙○○涉有上揭犯行，無非以：
    (一)告訴人丁○○之指訴；(二)證人陳玉釵之證述；(三)公司內部
    人預定轉讓持股予特定人申報書、宏億公司申請內部內上月
    持股變動情形彙總表及財政部臺灣省北區國稅局年度證券交
    易稅一般代繳稅額繳款書影本各1張；(四)臺北銀行入戶電匯
    回條及國泰世華銀行活期儲蓄存款存摺影本各2紙；(五)寶來
    證券股份有限公司92年7月25日92寶股字第00126號函附股票
    交易明細表及股票轉讓過戶申請書；(六)委託買賣證券受託契
    約、櫃檯買賣有價證券開戶契約及三陽證券股份有限公司（
    下稱三陽證券）92年8月4日陽民字第025號函附證券公司現
    券送存申請書-代收卷傳票暨證人號碼清單影本各1份；(七)印
    鑑掛失更換申請書影本1紙；(八)股票編號明細表1份；(九)劉大
    新律師事務所91年4月8日91新律字第004號函及剪報影本各1
    份等為其論據。訊據被告甲○○、乙○○對於告訴人在91年
    2月27日將其名下500張共50萬股之宏億公司股票移轉登記在
    被告乙○○名下，嗣被告乙○○於91年3月4日匯款2,500萬
    元至告訴人帳戶，告訴人於同年月6、7日各匯款2,000萬元
    、115萬元至被告甲○○帳戶等事實固供承不諱，惟堅決否
    認有公訴人所指前揭犯行，分別辯解如下：
  (一)被告甲○○辯稱：告訴人將宏億公司股票500張移轉登記給
    乙○○，並非基於買賣關係，而係因為告訴人為宏億公司董
    事兼大股東，宏億公司即將辦理現金增資，現金增資價為每
    股75元，但當時宏億公司股票之市場交易價格為每股105元
    以上，告訴人為換取現金以認購增資股並賺取價差及達到一
    次大量釋股之目的，由我代理告訴人徵得乙○○之同意，於
    形式上由告訴人依證券交易法第22條之2第1項第3款規定，
    以洽特定人一次出售之方式，將告訴人的500張宏億公司股
    票以買賣為原因移轉登記給乙○○，實際上僅是借名登記在
    乙○○名下，該等股票所有權仍屬告訴人所有，且於91年2
    月27日辦理股票所有權移轉登記時，是由我代墊15萬元交易
    稅，嗣告訴人並將該等股票及被告乙○○之印章交由我保管
    伺機出售以從中獲得售股利益。而後告訴人為防稅捐單位稽
    查須製造資金流向，乃向我商借2,500萬元，並約定翌日即
    匯還，當時因乙○○另外委託我向王送來購買宏億公司股票
    200張，應付給我股款2,200萬元，所以我從世華行新生分行
    帳戶語音轉帳200萬元及100萬元至乙○○臺北銀行已投分行
    帳戶，由乙○○於91年3月4日匯款2,000萬元及500萬元至告
    訴人設於華信商業銀行板橋分行帳戶內，為告訴人製造資金
    流向。詎告訴人於3月6日、7日僅各匯回2,000萬元、115 萬
    元給我，迄94年12月13日雙方達成民事訟訟上和解之前，告
    訴人尚差400萬未匯還，我並未詐欺告訴人。至乙○○於91
    年3月7日至14日所出售宏億公司股票，是由我代為處分，因
    乙○○將其個人所有200張宏億公司股票、告訴人將其借名
    登記在被告乙○○名下之500張宏億公司股票，均委託我逢
    高賣出，而我認為乙○○個人的200張股票優先出脫，且我
    幫乙○○計算賣出股票之依據是以張數計算，不管股票來源
    ，所以在上開期間內所出售股票來源雖是告訴人登記給乙○
    ○的股票，但於乙○○表示不願再擔任人頭戶時，乙○○亦
    有提出相同種類500張宏億公司股票要還給告訴人，是告訴
    人自己不願取回。告訴人與乙○○間，確為假買賣，其於91
    年4月8日所寄存證信函及同年月11日記者會所指摘陳述內容
    均實在，並非誹謗等語。
  (二)被告乙○○辯稱：我並沒有向告訴人購買宏億公司股票500
    張，而是經由甲○○的介紹，借名給告訴人使用，擔任告訴
    人的人頭戶而已，於91年2月27日辦理過戶時，我是配合三
    陽證券營業員陳玉釵到忠孝東路群益公司辦理股票過戶，當
    時陳玉釵帶了告訴人所有宏億公司股票500張及宏億公司替
    我所刻的圓形私章、三陽證券股份有限公司證券集中保管的
    開戶資料，我於集保開戶資料用印簽名後，便將該等開戶資
    料、圓形私章及宏億公司股票500張交由陳玉釵帶走。我於
    91年3月4日匯款2,500萬元給告訴人，是因被告甲○○表示
    告訴人怕有關單位查稅，要製造假買賣資金流向，而當時因
    我委託甲○○另幫我買入200張共2,200萬元的宏億公司股票
    ，需付款給被告甲○○，甲○○因此要我將該2,200萬元股
    款連同其所匯300萬元，一併匯入告訴人帳戶，以製造資金
    流向，之後情形我就不清楚。另外，我在同年3月7日委託甲
    ○○買入宏億公司股票200張，我也全權委託甲○○幫我買
    進、存入、取出及買賣。直到91年4月18日我收到告訴人委
    託律師發函要求我返還500張宏億公司股票，我即向甲○○
    表示不再擔任告訴人的人頭戶，並委請律師回函通知告訴人
    至林亦書律師處取回股票，是告訴人不取回，我對告訴人借
    名登記在我名下的股票，並未拒絕返還，亦無為自己不法所
    有之意圖，更未對告訴人施用詐術等語。
四、經查：
  (一)被告甲○○、乙○○被訴詐欺部分：
    1.查本件告訴人直承其為興櫃股票公司宏億公司之股東兼董
      事，於91年2月26日依法完成內部人持股預定轉讓報特定
      人之申報及公告，於同年月27日將其名下500張共50萬股
      之宏億公司股票，以每股100元之價格，過戶登記在被告
      乙○○名下，該次股票交易，係由被告甲○○代繳證券交
      易稅15萬元，其於同年3月4日收到被告乙○○所匯2,500
      萬元等情不諱，核與被告二人所述一致，且與證人陳玉釵
      於警詢時之證詞吻合，並有公司內部人預定轉讓持股予特
      定人申報書、宏億公司申報內部人上月持股變動情形彙總
      表及財政部臺灣省北區國稱局年度證券交易稅一般代繳稅
      額繳款書影本（見91年度偵字第24987號偵查卷第85頁、
      第86頁及第88頁）在卷可憑，足信為真實。按興櫃股票公
      司內部人依證券交易法第22條之2第1項第3款規定轉讓持
      股予特定人時，係以議價方式成交，由該公司內部人與受
      讓持股之特定人約定交易價格後，並由受讓人依證券交易
      稅條例第2條第1款、第3條第1項、第4條第3款規定，由受
      讓人於買賣交割之當日，按成交價格千分之三稅率計算，
      代繳證券交易稅後，出賣人交付股票並填妥轉讓過戶申請
      書，交受訴人持向股票發行公司辦理過戶，此為上開交易
      之常情。惟本件交易於91年2月27日由被告甲○○為被告
      乙○○代繳15萬元證券交易稅後，在被告乙○○未付任何
      價款情形下，告訴人於該日即將鉅額的宏億公司股票500
      張共50萬股全數移轉過戶給被告乙○○，且告訴人既自承
      被告乙○○係透過被告甲○○向其購買股票，其與被告乙
      ○○間既不相識，復無信賴基礎，如係正常股票交易，豈
      有可能於未收任何價款之情況下，即先貿然交付過戶鉅額
      股票之理？況縱已依證券交易法第22條之2規定完成公司
      內部人轉讓持股予特定人之公告程序，事後未完成交易，
      證券交易法亦未設有任何處罰規定，告訴人何需甘冒被告
      乙○○不給付任何價款之風險，即逕行移轉全數股票所有
      權給被告陳原功？是告訴人所為顯與經驗法則有違。再者
      ，告訴人稱嗣後被告乙○○透過被告甲○○通知不買股票
      後，告訴人基於保護自己利益之正常情況下，自應待被告
      乙○○返還股票，始返還該2,500萬元即告訴人所稱之「
      部分價金」，惟告訴人卻於被告乙○○未返還任何股票情
      形下，即逕匯款2,115萬元給被告甲○○，亦與常情相悖
      。又查，本件交易已由被告乙○○持往輔導券商群益公司
      辦理過戶之情，為雙方所不爭執，並有上開證券交易稅單
      影本在卷可稽。準此，若被告甲○○、乙○○心懷不軌，
      有不法所有之意圖，實無需尚於91年3月4日匯款2,500萬
      元予告訴人。又被告乙○○自91年3月7日起至同年月14
      日間，竟將上述500張股票中之105張股票分以每股100元
      、108元、110元、143元、145元之不等價格出售予不知情
      之徐雅玲等人，約計得款1,277萬元一情，業據告訴人指
      訴綦詳，並有寶來證券股份有限公司92年7月25日（92）
      寶股字第00126號函及所附股票交易明表、股票轉讓過戶
      申請書在卷可佐（見93年度偵續字第470號卷第29至46頁
      ），足見宏億公司股票於斯時之市價顯然高於雙方買賣價
      格，被告二人既以取得告訴人之宏億公司股票500張，自
      可依市價販售獲利，豈有犧牲既得利益，而與告訴人解除
      買賣契約返還股票之理。職是之故，告訴人身為宏億公司
      總經理，為商場交易經驗豐富之經理人，自能查知本件交
      易情形有多處不合常情，竟仍甘於交易，顯啟人疑竇，是
      其針對被告二人所為詐欺犯行之陳述，顯然存有重大瑕疵
      ，尚難逕作被告二人不利之認定。
    2.又告訴人指訴其從未經手被告乙○○之圓形印鑑章，該圓
      形印鑑章自始未離被告乙○○之手，此由被告乙○○於91
      年3月1日猶持該圓形印鑑章至三陽證券開戶，顯見證人陳
      玉釵證述宏億公司500張股票及被告乙○○之圓形印鑑章
      已於91年2月27日完成過戶程序後交給告訴人乙節為不實
      云云，並提出簽約日期為91年3月1日之三陽證券股份有限
      公司委託買賣證券受託契約為其論據（見93年度偵續字第
      470號偵查卷第148頁）。惟查，上揭事實為被告乙○○、
      甲○○所否認，並據被告乙○○辯稱：於91年2月27日至
      群益證券忠孝公司與三陽證券營業員陳玉釵會面後，係陳
      玉釵交給其圓形印鑑章，辦理變更印鑑章手續並股票過戶
      程序後，宏億公司股票500張及圓形章均遭陳玉釵持走，
      其於91年3月7日晚間始自被告甲○○處取回圓形章等情，
      核與被告甲○○供述情節相符，並據證人即三陽證券營業
      員陳玉釵於警詢、偵查證述於91年2月27日下午，宏億公
      司女秘書交付宏億公司股票500張及乙○○的圓形章給其
      ，由其持至群益證券忠孝分公司與乙○○會面後，乙○○
      至群益證券忠孝分公司辦理印鑑掛失更換手續並聲明該圓
      形章自當日生效後，即將該500張宏億公司股票過戶至被
      告乙○○名下，過戶完成後，其將該500張宏億公司股票
      及乙○○的圓形章送到宏億公司，嗣於同年3月7日及11日
      因甲○○要送存宏億公司股票，該圓形印鑑章是由告訴人
      親自送給陳玉釵，陳玉釵再轉交被告甲○○等情在卷（見
      91 年度偵字第24987號偵查卷第22至24頁、第193至195頁
      ），參以上開簽約日期為91年3月1日之委託買賣證券受託
      契約之經辦人丙○○於本院審理時證稱：如果營業員送件
      時間超過營業時間，我們公司會隔天才開戶，再蓋隔天的
      日期等語在卷，而被告乙○○於91年2月27日下午始與陳
      玉釵見面取得宏億公司所刻圓章並於開戶資料完成用印乙
      節，亦據被告乙○○供述及證人陳玉釵證述在卷，益徵被
      告乙○○上開所辯可採信，告訴人確曾經手被告乙○○之
      圓形印鑑章。倘依告訴人指述，其與被告乙○○間之股票
      交易為真買賣，告訴人何需經手受讓人即被告乙○○用於
      股票交易之圓形印鑑章？是告訴人此部分指述，能否憑採
      ，即有可疑，自難據此為不利於被告二人之認定。
    3.告訴人雖就該筆宏億公司股票交易金額5,000萬元，被告
      僅匯款2,500萬元，二者金額不符，不足作為交易資金證
      明乙節提出質疑。惟被告二人之匯款2,500萬元已達交易
      金額一半，已可做部分之交易資金證明，另半數金額自可
      以資金不夠，一時尚未能交付，亦符合商業交易金額不一
      定一次全部付清之交易情形，故被告二人應告訴人要求匯
      款2,500萬元，雖僅是交易金額之一半，難非不能作為假
      買賣之資金證明。另告訴人指述若是假買賣，為何被告乙
      ○○將過戶之部分股票以高價轉售他人云云。惟告訴人既
      係利用被告乙○○充當人頭戶而將宏億公司股票500張過
      戶登記在被告乙○○名下，再委由被告甲○○操作伺機出
      脫股票，並將股票及被告乙○○圓形印鑑章交給被告甲○
      ○保管，而被告甲○○同時並受被告乙○○個人之委託，
      代為出售被告乙○○個人所買入之宏億公司股票200張，
      則被告甲○○所持有被告乙○○個人股票及告訴人借名登
      記在被告乙○○名下的股票編號雖有不同，惟每張股票面
      值、權利並無不同，被告甲○○於代告訴人及被告乙○○
      操作時僅須注意張數符合即可，則被告甲○○將上開股票
      混合保管出售，再以出售張數、價格分別為被告乙○○、
      告訴人計算利得，顯見股票編號並不影響被告甲○○為被
      告乙○○、告訴人代為操作股票，自難以被告甲○○出售
      之股票編號屬告訴人借名登記在被告乙○○名下之股票，
      即否認告訴人與被告乙○○間係假買賣，且關於上情，被
      告二人所辯互核相符，而交易過程復與證人陳玉釵於警詢
      時所陳相符，顯較告訴人違反常情之指述可採。此外，臺
      灣板橋地方法院92年度訴字第1029號民事判決亦同此認定
      ，益證本件股票交易係假買賣乙節，應可採信。被告二人
      所為即與刑法詐欺罪之犯罪構成要件有間，本件純屬民事
      糾葛之範疇，應依民事程序解決。
  (二)被告甲○○被訴誹謗部分：
    被告甲○○於91年4月8日委託律師函請告訴人出面說明清償
    債務400萬元及解決相關未盡事宜，並函知宏億公司、財政
    部、櫃買中心、群益公司，促請注意之情；暨於同年月11日
    召開記者會陳述詳情等情，固有劉大新律師事務所91年4月
    8日91趣字第004號函及剪報影本在卷可憑，惟核被告甲○○
    所述內容所涉被告二人與告訴人股票交易係假買賣乙節，除
    經說明如前，復有臺灣板橋地方法院92年度訴字第1029號民
    事判決認定屬實，應可採信。準此，被告甲○○既係依實所
    陳，自難認有何意圖散佈於眾之誹謗故意。
  (四)綜上所論，本件公訴人所舉事證無從積極證明被告二人有何
    告訴人所訴詐欺、加重誹謗犯行，此外，又查無其他事證足
    為不利於被告之認定，本於罪疑唯輕原則，不能證明被告二
    人犯罪，自應依法諭知被告甲○○、乙○○均無罪。
三、適用的法律：刑事訴訟法第301條第1項。
本案經檢察官張智堯到庭執行職務。
中    華    民    國    95    年    6     月    20    日
                  刑事第十三庭  審判長法  官  朱瑞娟
                                      法  官  吳佳薇
                                      法  官  陳慧萍
上正本證明與原本無異。
如不服本判決，應於判決送達後10日內向本院提出上訴狀（應抄
附繕本）。告訴人或被害人如對於本判決不服者，應具備理由請
求檢察官上訴，其上訴期間之計算係以檢察官收受判決正本之日
期為準。
                                      書記官  何適熹
中    華    民    國    95    年    6     月    20    日


司法院資訊處製作；財團法人民間司法改革基金會備份。
